【裁判字號】    97,重上國,7
【裁判日期】    980428
【裁判案由】    國家賠償
【裁判全文】
臺灣高等法院民事判決                 97年度重上國字第7號
上  訴  人  甲○○
            乙○○
共    同
訴訟代理人  林煜翔律師
被  上訴人  交通部公路總局第四區養護工程處
法定代理人  丙○○
訴訟代理人  陳培仁律師
            黃英豪律師
上  一  人
複  代理人  陳炎琪律師
上列當事人間請求國家賠償事件，上訴人對於中華民國97年3月
28日台灣宜蘭地方法院96年度重國字第2號第一審判決提起上訴
，本院於98年4月7日言詞辯論終結，判決如下：
    主  文
上訴駁回。
第二審訴訟費用由上訴人甲○○負擔二十分之一，餘由上訴人乙
○○負擔。
    事實及理由
一、上訴人聲明：（一）原判決關於駁回上訴人後開第二、三項
    之訴及該部分假執行之聲請廢棄。（二）被上訴人應給付上
    訴人乙○○新台幣（下同）19萬6706元，及自起訴狀繕本送
    達翌日起至清償日止，按年息5％計算之利息。（三）被上
    訴人應給付上訴人甲○○1142萬6811元，及自起訴狀繕本送
    達翌日起至清償日止，按年息5％計算之利息。（四）願供
    擔保，請准宣告假執行。
    被上訴人聲明：（一）如主文所示。（二）如受不利之判決
    ，願供擔保請准免為假執行。
二、上訴人起訴主張：
（一）上訴人乙○○於民國（下同）94年10月8日凌晨3時許駕駛
      9810-HG號自用小客車搭載上訴人甲○○行經被上訴人管
      理之台9線蘇花公路南下車道171K＋940處（下稱系爭路段
      ），遭一陣落石擊中，上訴人乙○○因而受有左手大拇指
      指骨開放性骨折、左手第2及第3掌骨基底部閉鎖性骨折、
      右股骨閉鎖性骨折與右膝前十字韌帶斷裂等傷害；上訴人
      甲○○則頸椎第5、6節間骨折脫位併脊髓損傷、左側鎖骨
      骨折併左側血氣胸及右側股骨幹骨折，導致四肢癱瘓與神
      經性膀胱功能異常，當時懷胎1個月之胎兒亦因而不保。
（二）被上訴人為系爭路段之管理機關，其自承系爭路段之邊坡
      屬破碎地質，亦將系爭路段公告為易發生坍方、落石等危
      險災害之路段，被上訴人本應為必要之防護與警告措施，
      提醒路過駕駛人小心注意並以必要防護設施保護用路人之
      安全。本件事發前之94年10月1日適逢龍王颱風來襲帶來
      豐沛雨量，造成台9線部分路段土石鬆脫崩塌，本件事故
      發生於接續無降雨之風災過後第8天，被上訴人並無不及
      為防護之情事，且被上訴人管理系爭路段，熟稔系爭路段
      地質，明知豪雨過後有土石鬆脫崩塌之可能，竟虛度接續
      無降雨之工作日（3、4、5、6日），未積極巡邏勘測是否
      有巨石掉落之可能，且未為禁止通行及設置防護設施之必
      要行為，顯然違背修正前公路法第58條、公路修建養護管
      理規則第33條第2款、第32條及第39條規定之公法上公路
      養護義務。
（三）系爭路段之前、後路段邊坡均有防護網設施，顯見系爭路
      段至少屬應設置防護網之零星小落石或風化嚴重坡面，惟
      被上訴人獨就系爭路段邊坡未為任何防護措施，顯有違其
      防護設施設置義務，難認被上訴人已盡公路養護、保障用
      路人安全之義務。又系爭事故發生前日累積雨量僅31毫米
      ，並不符合氣象局所謂大雨即24小時累積雨量達50毫米以
      上且其中至少有1小時雨量達15毫米以上之程度；況系爭
      事故發生於94年10月8日「凌晨3時」，當時根本無降雨，
      其前2小時亦僅1小時有零星降雨，故系爭事故之發生並非
      天災所致。被上訴人明知系爭路段易生落石、坍方，即應
      在邊坡設置防護網，本件事故發生前又因龍王颱風來襲挾
      帶豐沛雨勢，被上訴人更可預見巨石掉落之可能，卻未勘
      測邊坡有無可能掉落之巨石，事先加以去除，或設置防護
      柵、交通管制，致系爭路段欠缺通常應具備之安全性，導
      致上訴人乙○○駕車搭載上訴人甲○○行經系爭路段遭落
      石擊中，受有損害，被上訴人管理系爭路段有欠缺與上訴
      人所受損害間具因果關係。
（四）上訴人乙○○所受損害計有醫療費用1萬5228元、工作損
      失3萬1478元、精神損失15萬元，共計19萬6706元，上訴
      人甲○○所受損害計有醫療費用42萬6811元、看護費用50
      0萬元、喪失勞動能力損失500萬元、精神損失100萬元，
      共計1142萬6811元。上訴人依國家賠償法第10條第1項規
      定於95年6月14日以書面請求被上訴人賠償，經被上訴人
      以95年7月17日95賠議字第10號拒絕賠償理由書拒絕，爰
      依國家賠償法第3條第1項、第11條第1項、民法第193條第
      1項及民法第195條第1項規定，求為命被上訴人給付上訴
      人乙○○19萬6706元、上訴人甲○○1142萬6811元，及均
      自起訴狀繕本送達翌日起至清償日止，按年息5％計付利
      息之判決（上訴人乙○○在原審請求被上訴人給付37萬49
      00元本息，上訴人甲○○請求1842萬5327元本息，嗣減縮
      請求如上）。
被上訴人則以：
（一）系爭路段之蘇花公路位在中央山脈東側山麓，中央山脈之
      地質構造在花蓮與蘇澳間逐漸轉折為東西向，南北向之蘇
      花公路為中央山脈最北段之橫斷公路，全區褶曲、斷層運
      動強烈，海岸沿線多為斷層形成之陡峭斷崖，岩質破碎，
      節理發達，公路邊坡常有落石情形。伊就蘇花公路易落石
      地點之防護措施，按客觀情事及程度之不同，依「道路交
      通標誌標線號誌設置規則」區分為：1.零星小落石：設置
      易落石標誌、標線，2.零星小落石或風化較嚴重坡面：設
      置易落石防護網，3.易落石而危及行車安全者：設置防石
      柵欄、H型鋼軌，4.落石不停，嚴重危及行車安全者：設
      置明隧道。系爭路段近三、四年來並無發生土石坍塌紀錄
      ，地質狀況相較於蘇花公路其他路段而言仍屬穩定，伊在
      系爭路段之前後即南下車道170K＋100、170K＋800、170K
      ＋900及北上車道171K＋050、171K＋950等處設置「注意
      落石」之警告標誌，並在蘇花公路設立警告標語，以提醒
      用路人於行經該處時應注意落石。伊已善盡管理防護之義
      務，並為相當警告及防護措施。
（二）本件事故主要係因94年10月1日龍王颱風來襲釀成大雨，
      導致道路邊坡上方約7、80公尺處之林班地土石坍塌。依
      中央氣象局花蓮氣象站提供之資料顯示，系爭路段自94年
      10月1日起至94年10月3日確遭龍王颱風侵襲，且94年10月
      7日上午10時起至同年月8日上午9時止，24小時之累積雨
      量達65毫米，94年10月7日下午9時，其中1小時雨量高達
      17.5毫米，已達中央氣象局所稱「大雨」之標準，足認系
      爭路段於前一日與當日之雨勢均甚大，本件事故之發生，
      係因較大雨勢造成落石自系爭路段上方山側7、80公尺高
      處沿邊坡墜落所致，係屬天然災害之不可抗力所致，並非
      伊所管理之公共設施之設置或管理有所欠缺，與上訴人二
      人所受損害間亦無相當因果關係。
（三）上訴人南下行經系爭路段前，至少可在170K＋800、170K
      ＋900處發現「注意落石」之警告標誌。本件事故發生當
      時颱風侵台路線及釀成大雨之範圍，涵蓋蘇花公路大部分
      路段，且本件事故發生前之三、四年間，系爭路段從未發
      生嚴重落石、坍方等事故，伊實無可能預先判斷系爭路段
      必然發生落石崩塌，難以事前即在系爭路段設置防石柵欄
      或防護網等設施。伊鑑於現場地質之客觀情勢考量，並本
      於過去之養護經驗及專業判斷，在現場設置警告標誌以提
      醒用路人注意落石，應足以避免危險發生，並無違反注意
      義務。況釀成本件事故之落石，係自遠離路面邊坡高處墜
      落，縱令現場當時確有防護網之設置，亦難以防止自高處
      墜落之落石危險，伊就系爭路段在設置、管理上有無疏失
      ，與本件事故之間並無因果關係。伊就系爭路段在設置、
      管理上並無欠缺，上訴人請求伊賠償均無依據等語，資為
      抗辯。
三、兩造不爭執之事實：
（一）上訴人乙○○於94年10月8日凌晨3時許駕駛9810-HG號自
      用小客車，搭載上訴人甲○○行經被上訴人管理之台9線
      蘇花公路南下車道171K＋940處，遭落石擊中，上訴人乙
      ○○因而受有左手大拇指指骨開放性骨折、左手第2及第3
      掌骨基底部閉鎖性骨折、右股骨閉鎖性骨折等傷害，上訴
      人甲○○受有頸椎第5、6節間骨折脫位併脊髓損傷、左側
      鎖骨骨折併左側血氣胸及右側股骨幹骨折等傷害，當時懷
      胎1個月之胎兒亦因而流產。
（二）證據：花蓮縣警察局新城分局和平派出所員警工作紀錄簿
      暨受理各案件紀錄表、慈濟綜合醫院診斷證明書、中山醫
      學大學附設醫院診斷證明書及被上訴人95年度賠議字第10
      號拒絕賠償理由書（見原審補字卷20-27頁）。
四、經查本件事故發生於94年10月8日，上訴人於95年6月19日以
    書面請求被上訴人賠償，經被上訴人於95年7月17日以95賠
    議字第10號拒絕賠償理由書拒絕賠償，上訴人乃對被上訴人
    起訴請求本件國家賠償，經核合於國家賠償法第11條第1項
    規定，合先敘明。
五、上訴人依國家賠償法第3條第1項規定對被上訴人請求賠償，
    是否有據，論述如下：
（一）按國家賠償法第3條第1項規定：公有公共設施因設置或管
      理有欠缺，致人民生命、身體或財產受損害者，國家應負
      損害賠償責任。該條所定公共設施設置或管理欠缺所生國
      家賠償責任之立法，旨在使政府對於提供人民使用之公共
      設施，負有維護通常安全狀態之義務，重在公共設施不具
      通常應有之安全狀態或功能時，其設置或管理機關是否積
      極並有效為足以防止危險或損害發生之具體行為，倘其設
      置或管理機關對於防止損害之發生，已為及時且必要之具
      體措施，即應認其管理並無欠缺，自不生國家賠償責任，
      故國家賠償法第3條公有公共設施之管理有無欠缺，須視
      其設置或管理機關有無及時採取足以防止危險損害發生之
      具體措施為斷（最高法院92年度台上字第2672號判決意旨
      參照）。又按97年1月9日修正前公路法第58條規定：公路
      主管機關為維護公路之安全及暢通，應於必要地點設置標
      誌、標線、號誌、護欄及行車分隔設施等交通安全工程設
      施，並得視實際需要劃設車輛專用道。公路修建養護管理
      規則第32條規定：公路主管機關，對所轄公路應指定養護
      單位擬訂全年養護計畫切實辦理，並保持各項設施之完整
      ；遇有災害或意外毀損，應迅速通報並予搶修。從而本件
      被上訴人就系爭路段之管理有無欠缺，應視其有無及時採
      取足以防止危險損害發生之具體措施為斷，並應由上訴人
      就被上訴人管理系爭路段之欠缺負舉證責任。
（二）經查被上訴人抗辯系爭路段之台9線蘇花公路，位在中央
      山脈東側山麓，中央山脈之地質構造在花蓮與蘇澳間逐漸
      轉折為東西向，南北向之蘇花公路為中央山脈最北段之橫
      斷公路，全區褶曲、斷層運動強烈，海岸沿線多為斷層形
      成之陡峭斷崖，岩質破碎，節理發達，公路上邊坡常有落
      石情形，伊就蘇花公路易落石地點之防護措施，按客觀情
      事及程度之不同，依「道路交通標誌標線號誌設置規則」
      區分為：1.零星小落石：設置易落石標誌、標線，2.零星
      小落石或風化較嚴重坡面：設置易落石防護網，3.易落石
      而危及行車安全者：設置防石柵欄、H型鋼軌，4.落石不
      停，嚴重危及行車安全者：設置明隧道；系爭路段近三、
      四年來並無發生土石坍塌紀錄，地質狀況相較於蘇花公路
      其他路段而言仍屬穩定，伊在系爭路段之前後即南下車道
      170K＋100、170K＋800、170K＋900及北上車道171K＋050
      、171K＋950等處設置有「注意落石」之警告標誌，並在
      蘇花公路設立警告標語，以提醒用路人行經該處時應注意
      落石等情，業據其提出照片為證（見原審卷38-1頁至38-7
      頁）。另被上訴人抗辯系爭路段於本件事故發生前之三、
      四年來並無發生土石坍塌紀錄，亦有被上訴人提出之巡查
      紀錄可憑（見本院卷第2宗3-215頁）。
（三）又查本件事故發生前適逢龍王颱風於94年10月1日來襲，
      依中央氣象局花蓮氣象站提供之資料顯示，本件事故發生
      地於94年10月1日5時30分發布陸上颱風警報，94年10月3
      日8時30分解除陸上颱風警報，94年10月2日之雨量為115
      毫米；另被上訴人抗辯該地94年10月7日上午10時起至同
      年月8日上午9時止，24小時之累積雨量達65毫米，94年10
      月7日下午9時，其中1小時雨量高達17.5毫米，已達中央
      氣象局所稱「大雨」之標準（按「大雨」之定義，指24小
      時累積雨量達50毫米以上，且其中至少有1小時雨量達15
      毫米以上之降雨現象）等情，有被上訴人提出之中央氣象
      局花蓮氣象站提供之「大雨」、「豪雨」（按「豪雨」之
      定義，指24小時累積雨量達130毫米以上之降雨現象）定
      義、颱風報告表及逐日逐時氣象資料等可憑（見原審卷34
      -38頁）；雖94年10月7日全日雨量為31毫米，未達中央氣
      象局所定義「大雨」之標準，然該日下午9時該1小時雨量
      高達17.5毫米，足見系爭路段於94年10月2日、7日飽受雨
      量甚大之影響，而系爭路段受雨量影響，並不以雨量是否
      符合氣象學上「大雨」之定義為斷，被上訴人抗辯系爭路
      段係因颱風來襲，復因受甚大雨量影響，導致上方土石崩
      塌，應屬有據。
（四）雖上訴人主張被上訴人於本件事故發生時並未設置注意落
      石之警示標誌，係事後設置，且系爭路段之前、後上方均
      有設置防護網，惟獨系爭路段上方未設置，足認有設置必
      要而被上訴人未予設置，始造成本件事故云云。惟查被上
      訴人抗辯其已在系爭路段前設置注意落石之警告標誌，業
      據其提出照片為證（見原審卷38-1頁至38-7頁），如上訴
      人否認為真正，應由上訴人舉證證明相反之主張，然上訴
      人並未另提出證據以實其說，此部分主張為不可採。又本
      件事故之落石，應係因94年10月1日颱風來襲及其後94年
      10月7日之雨量甚大所致，有如前述，應不得以系爭路段
      於本件事故發生前未設置防護網而認被上訴人就系爭路段
      之管理有欠缺。至上訴人主張被上訴人所屬花蓮工務段95
      年4月19日四工花字第0950001737號函自承系爭路段之邊
      坡屬破碎地質，及被上訴人亦將系爭路段公告為易發生坍
      方、落石等危險災害之路段等情，固有前開公函及網路公
      告資料可參（見原審卷97、98頁）；惟上開公函及資料係
      本件事故發生後，被上訴人為免再發生類似事故而為之行
      政行為，並不足據以認定在本件事故發生前被上訴人在系
      爭路段設置防護網即可避免本件事故之發生。系爭路段於
      本件事故發生前三、四年既未有土石坍塌現象，被上訴人
      抗辯當時系爭路段地質狀況尚稱穩定，其已在系爭路段之
      前後地點設置警告標誌，應已足以提醒用路人注意落石並
      為必要之安全準備，伊已善盡管理防護之義務，並為相當
      警告及防護措施，堪以採信，尚難認為被上訴人在系爭路
      段有公共設施設置或管理欠缺之情形，亦難認上訴人所受
      傷害與系爭路段邊坡未設置防護網有相當因果關係。另查
      被上訴人所提出「花蓮工務段台9線及台9丙線間94年度第
      2次定期預約零星災害復建工程」驗收證明，其上記載之
      開工日期雖為本件事故發生前之94年9月29日（見本院卷
      第2宗217、218頁）；被上訴人抗辯此係伊鑑於包含系爭
      路段在內之蘇花公路，偶因難以預期之突發事故造成路面
      或設施受損時，一時間難以尋得廠商負責搶修，以致於公
      路難以恢復通行，因而將日後可能因上開災害衍生之修復
      工程，預先發包予廠商承作，待未來公路路面或其他設施
      確實發生損害時，可立即委由廠商進行搶修，爭取時效，
      乃於94年9月23日與「東新營造有限公司」訂定該工程契
      約，並言明自訂約日起至同年11月30日止，如包含系爭路
      段在內之各該路段，因落石、坍方導致公路設施有所損害
      者，均由該公司負責搶修，經核與其提出之工程契約及施
      工補充條款相符（見本院卷第2宗167-178頁），足見被上
      訴人在94年9月間預先將前述災害復建工程發包與廠商承
      作，純係為避免突發災害造成公路難以通行時，臨時無法
      尋得廠商負責搶修，以防患未然，上訴人指稱被上訴人事
      前已預見系爭路段災害頻傳云云，應屬無據，附此說明。
（五）上訴人既未能證明本件事故係因被上訴人就系爭路段之管
      理欠缺所致，上訴人請求被上訴人應負國家賠償責任，應
      屬無據；上訴人其餘關於請求賠償金額之主張，即無再予
      論述之必要。
六、綜上所述，上訴人依國家賠償法第3條第1項規定請求被上訴
    人賠償上訴人乙○○19萬6706元、上訴人甲○○1142萬6811
    元，及均自起訴狀繕本送達翌日起至清償日止，按年息5％
    計算之利息，為無理由，不應准許。原審就上開不應准許部
    分為上訴人敗訴之判決，並無不合；上訴意旨指摘原判決此
    部分不當，求予廢棄改判，為無理由。
七、兩造其餘之攻擊或防禦方法及未經援用之證據，經本院斟酌
    後，認為均不足以影響本判決之結果，無逐一詳予論駁之必
    要。併此敘明。
八、據上論結，本件上訴為無理由，依民事訴訟法第449條第1項
    、第78條、第85條第1項但書，判決如主文。
中    華    民    國    98    年    4     月    28    日
                  民事第八庭
                        審判長法  官  劉勝吉
                              法  官  滕允潔
                              法  官  鄭威莉
正本係照原本作成。
如不服本判決，應於收受送達後20日內向本院提出上訴書狀，其
未表明上訴理由者，應於提出上訴後20日內向本院補提理由書狀
（均須按他造當事人之人數附繕本）上訴時應提出委任律師或具
有律師資格之人之委任狀；委任有律師資格者，另應附具律師資
格證書及釋明委任人與受任人有民事訴訟法第466條之1第1項但
書或第2項（詳附註）所定關係之釋明文書影本。
中    華    民    國    98    年    4     月    28    日
                              書記官  李垂福
附註：
民事訴訟法第466條之1（第1項、第2項）：
對於第二審判決上訴，上訴人應委任律師為訴訟代理人。但上訴
人或其他法定代理人具有律師資格者，不在此限。
上訴人之配偶、三親等內之血親、二親等內之姻親，或上訴人為
法人、中央或地方機關時，其所屬專任人員具有律師資格並經法
院認為適當者，亦得為第三審訴訟代理人。


司法院資訊處製作；財團法人民間司法改革基金會備份。
